【裁判字號】    98,聲再,11
【裁判日期】    980527
【裁判案由】    聲請再審
【裁判全文】
臺灣高等法院臺南分院刑事裁定          98年度聲再字第11號
再審聲請人
即受判決人  甲○○
上列再審聲請人因竊盜案件，對於最高法院五十四年度台上字第
三三六號中華民國五十四年二月十七日確定判決（臺灣高等法院
臺中分院五十三年度上更字第八九號、臺灣嘉義地方法院四十八
年度判字第一九八二號；起訴案號：臺灣嘉義地方法院檢察處四
十八年度訴字第三八八號），聲請再審，本院裁定如下：
    主  文
再審之聲請駁回。
    理  由
一、按判決在第三審確定者，對於該判決聲請再審，除以第三審
    法院之推事有第四百二十條第五款情形為原因者外，應由第
    二審法院管轄之，刑事訴訟法第四百二十六條第三項定有明
    文。另按再審之管轄法院，依刑事訴訟法第四百二十六條第
    一項之規定：「聲請再審，由判決之原審法院管轄」，所稱
    「原審法院」，係指原審法院之事實審法院而言，並非判決
    之原法院之意；故第二審法院之管轄區域有變更時，對於第
    二審法院之確定判決聲請再審者，自應由繼受該審級之法院
    管轄之（最高法院民國五十二年十二月二十四日第四次民、
    刑庭總會會議決議(二)、最高法院五十二年度台抗一五二號判
    例意旨參看）。經查，由於臺灣高等法院臺中分院於五十一
    年十一月一日成立，臺灣嘉義地方法院由本院劃歸臺灣高等
    法院臺中分院管轄，直至五十五年一月一日，復將臺灣嘉義
    地方法院劃歸本院管轄（參看本院編印「一甲子的回顧－臺
    灣高等法院臺南分院六十周年院史」，第十八、十九頁）。
    而本件係由臺灣嘉義地方法院檢察處以四十八年度訴字第三
    八八號提起公訴，臺灣嘉義地方法院以四十八年度判字第一
    九八二號為第一審判決，臺灣高等法院臺中分院以五十三年
    度上更字第八九號為第二審判決，最高法院以五十四年度台
    上字第三三六號判決確定，則本件之最後事實審法院為臺灣
    高等法院臺中分院。惟自五十五年一月一日起，臺灣嘉義地
    方法院之第二審上級法院，由臺灣高等法院臺中分院改劃歸
    於本院管轄，從而再審聲請人既係就最高法院五十四年度台
    上字第三三六號確定判決，依刑事訴訟法第四百二十條第六
    款之再審事由聲請再審，觀諸上開說明，本件聲請再審，自
    應由繼受該案之本院管轄，合先敘明。
二、聲請意旨略稱：原確定判決認再審聲請人所砍伐枯死之木麻
    黃樹係在雲林縣褒忠鄉○○段一○六號之一地號上，該地非
    隸屬於再審聲請人所承租之同段一○五號之三地號範圍，因
    而認再審聲請人成立竊盜罪。惟查：
（一）再審聲請人無意間發現新證據「蔬菜園耕契約書」，其
      第一條：龍岩糖廠今與再審聲請人協議訂立本契約；第二
      條：龍岩糖廠將坐落一○五號之三地番之蔬菜園出租交再
      審聲請人專種蔬菜；第三條：再審聲請人收穫之疏菜應全
      部售與龍岩糖廠；第四條：再審聲請人售與龍岩糖廠之蔬
      菜價格應較市價便宜三成以上；第七條：蔬菜園內房屋水
      井及四圍籬笆歸於再審聲請人使用，且依據相片二紙，該
      蔬菜園僅於一○六號之一土地種有綠竹，而四十一年間龍
      岩糖廠供應組蔬菜園零售表，確有紀錄一○六號之一土地
      所生產綠竹筍以市價便宜三成以上出售予龍岩糖廠員工等
      情，有蔬菜園耕契約書、相片二紙、蔬菜園零售表、曾
      磨出具之證明書、陳成等十一人共同出具之證明書等件為
      證。
（二）於四十四年十月間太平路排水溝改造水泥岸壁時，為使出
      租再審聲請人耕作範圍明確，經測量師黃萬得鑑定結果龍
      岸段一○五號之三與一○六號之一地號共同出租再審聲請
      人，經龍岩糖廠員工曾金標埋立水泥柱為標誌，該標誌沒
      有調動，即立在太平路排水溝沿邊，即包括一○六號之一
      地號（即指原植數株木麻黃樹及綠竹之土地），有龍岩糖
      廠員工曾金標出具之證明書為證。
（三）再審聲請人於四十二年間曾向臺灣嘉義地方法院請求龍岩
      糖廠將鄉○○段一○五號之三土地菜園等繼續出租與再審
      聲請人，因原審認為再審聲請人請求訂立繼續承租菜園一
      甲估計甚不正確，致使一○六號之一土地漏未續訂三七五
      租約，但租賃權繼續存在，有臺灣嘉義地方法院四十二年
      度訴字第三九九號民事判決為證。又依龍岩糖廠略圖繪有
      出租蔬菜園用地，確以太平路小排水溝為界，有龍岩糖廠
      略圖、水泥柱位置圖為證。且水泥柱位置與相片、略圖相
      符等情，亦有許頭出具之證明書為證。
（四）嗣於四十七年七月間因再審聲請人原住宅地地形變更，出
      租人復測時發現契約面積與實地不符，要求再審聲請人放
      耕交還住宅地等情，有村長曾禮出具之證明書為證。
（五）綜上，提出編號蔬菜園耕契約書、相片二紙、蔬
      菜園零售表、曾磨出具之證明書、陳成等十一人共同
      出具之證明書、龍岩糖廠員工曾金標出具之證明書、
      臺灣嘉義地方法院四十二年度訴字第三九九號民事判決、
      龍岩糖廠略圖、水泥柱位置圖、村長曾禮出具之證
      明書、許頭出具之證明書等件為新證據，聲請准予再審
      等語。
三、按有罪之判決確定後，因發現確實之新證據，足認受有罪判
    決之人應受無罪、免訴、免刑或輕於原判決所認罪名之判決
    者，為受判決人之利益，刑事訴訟法第四百二十條第一項第
    六款定有明文。而所謂「發見確實之新證據」，係指該證據
    於事實審法院判決前已經存在，為法院、當事人所不知，不
    及調查斟酌，至其後始行發見，且就證據本身形式上觀察，
    固不以絕對不須經過調查程序為條件，但必須顯然可認為足
    以動搖原有罪確定判決，而為受判決人無罪、免訴、免刑或
    輕於原判決所認罪名之判決者為限。故受理聲請再審之最後
    事實審法院，應就聲請再審理由之所謂「新證據」，是否具
    備事實審判決前已經存在，為法院、當事人所不知，事後方
    行發見之「嶄新性」，及顯然可認足以動搖原有罪確定判決
    ，應為無罪、免訴、免刑或輕於原判決罪名之「顯然性」二
    要件，加以審查，為判斷應否准予開始再審之準據（最高法
    院九十三年台抗字第九八號裁定意旨參照）。若判決前已經
    當事人提出或聲請調查之證據，經原法院捨棄不採者，即非
    該條款所謂發見之新證據，不得據為聲請再審之原因（最高
    法院二十八年抗字第八號判例意旨參照）。復按法院認為無
    再審理由以裁定駁回後，不得更以同一原因聲請再審，刑事
    訴訟法第四百三十四條第二項亦定有明文。
四、經查：
(一)再審聲請人所提上開編號蔬菜園耕契約書、相片二紙
    、蔬菜園零售表、曾磨出具之證明書、陳成等十一人
    共同出具之證明書、龍岩糖廠員工曾金標出具之證明書等
    件證據，業經再審聲請人前以發見確實之新證據為由，具狀
    向本院聲請再審，為本院以九十七年度聲再字第七五號及第
    一一一號裁定就該部分再審聲請均認為無理由，裁定駁回在
    案，有臺灣高等法院被告前案紀錄表及上開裁定影本在卷可
    稽。參照前開說明，再審聲請人復以同一理由聲請再審，於
    法自有不合，不應准許。
(二)再審聲請人所提出上開編號臺灣嘉義地方法院四十二年度
    訴字第三九九號民事判決，主張其對龍岩段一○五號之三土
    地及一○六號之一土地之租賃權仍繼續存在等語。惟查，上
    開四十二年度訴字第三九九號民事判決，僅認定龍岩糖廠應
    將龍岩段一○五號之三之三十五則之土地八分五厘五毛菜
    園及同號六厘六毛水池與同號六厘九毛住宅地續租與再審聲
    請人，並未認定龍岩糖廠亦應將一○六號之一土地一併出租
    與再審聲請人；況查，關於龍岩糖廠並未於三十七年十二月
    三十一日將該一○六號之一土地出租與再審聲請人，亦經臺
    灣高等法院臺中分院於五十三年度上更字第八九號判決理由
    內敘明：「其與龍岩糖廠因此租佃爭議事件涉訟至第三審，
    經最高法院於五十一年十二月三十一日判決確定該糖廠並未
    於三十七年十二月三十一日將該一○六號之一土地出租與上
    訴人，業經本院前審調最高法院五十年度台上字第三六七二
    號甲○○與台灣糖業股份有限公司龍岩糖廠租佃爭議事件案
    卷查明，且有該判決抄本附本院五十一年上更字第二號卷中
    第四十七頁可稽」等語（見該判決第四頁第三行至第十行）
    ，是就上開證據本身形式上觀察，顯然不足以動搖原有罪確
    定判決，核與刑事訴訟法第四百二十條第一項第六款所謂發
    現確實之新證據之「顯然性」要件不符。
(三)又再審聲請人提出上開編號龍岩糖廠略圖、編號水泥柱
    位置圖，主張蔬菜園用地確以太平路小排水溝為界等語。惟
    查，依上開龍岩糖廠略圖所示，僅繪製標示再審聲請人係承
    租三八之二地號土地及其位置，且依上開水泥柱位置圖，並
    非地政機關所測量繪製，其所示水泥柱Ａ、Ｂ、Ｃ、Ｄ位置
    ，亦非地政機關所測量設置，是上開編號龍岩糖廠略圖、
    編號水泥柱位置圖均無法證明再審聲請人所承租之蔬菜園
    用地確係以太平路小排水溝為界及再審聲請人確有承租上開
    一○六號之一地號。故上開證據亦不足以動搖原確定判決之
    認定，核與刑事訴訟法第四百二十條第一項第六款所謂發現
    確實之新證據之「顯然性」要件不符。
(四)另再審聲請人所提上開編號村長曾禮出具之證明書，係於
    五十一年十月四日所書立，編號許頭出具之證明書，係於
    五十年二月六日所書立。查前揭證明書上所載之書立日期，
    固均係在臺灣高等法院臺中分院五十三年度上更字第八九號
    五十三年八月二十八日宣示判決之前，即於原確定判決前業
    已存在，惟若證人曾禮、許頭等二人確於五十三年八月二十
    八日判決前即已出具前揭證明書予再審聲請人，則再審聲請
    人於原確定判決宣示判決前即已知悉該項證據，卻未於原判
    決審理終結前提出該項證據，已與前述得據以聲請再審之「
    事實審法院判決前業已存在，為法院、當事人所不知，至其
    後始行發現」之證據「嶄新性」要件不符。況再審聲請人僅
    於事後任意由人出一紙證明書，證明受判決人前次所為有利
    之主張，係屬實在，憑以聲請再審，此項證據既非判決後所
    發見，又非不須調查之確定新證據，顯然不足以使原確定判
    決發生動搖，即難據以開始再審。
五、綜上所述，再審聲請人所提出之上述再審事由，或係再審聲
    請人已以同一理由聲請再審，經駁回確定，於法未合，或係
    核與刑事訴訟法第四百二十條第一項第六款規定所謂發見確
    實之新證據之「嶄新性」及「顯然性」二要件不符，其再審
    聲請，為無理由，應予駁回。
六、據上論斷，應依刑事訴訟法第四百三十四條第一項、第二項
    裁定如主文。
中    華    民    國    98    年    5     月    27    日
                  刑事第四庭    審判長法  官  吳志誠
                                      法  官  陳珍如
                                      法  官  高明發
以上正本證明與原本無異。
如不服本裁定，應於收受本裁定後五日內向本院提出抗告狀。
                                      書記官  歐貞妙
中    華    民    國    98    年    6     月    1     日


司法院資訊處製作；財團法人民間司法改革基金會備份。
